ACORDAO-COMPLETO-2518877

ACÓRDÃO 18554/2021 ATA 39/2021 - SEGUNDA CÂMARA

VISTOS, relatados e discutidos estes autos de pedido de reexame interposto pela Câmara dos Deputados (00.530.352/0001-59) contra o Acórdão 8129/2021-TCU-Segunda Câmara, relator o Ministro Bruno Dantas, o qual julgou ilegal o ato de aposentadoria da Sra. Sonia Tereza Ramalho Ferreira (XXX.569.221-XX) e negou-lhe registro, em razão do percebimento indevido de parcela relativa à vantagem de "quintos", e fez determinações,
ACORDAM os Ministros do Tribunal de Contas da União, reunidos em Sessão da Segunda Câmara, ante as razões expostas pelo Relator, em: 
9.1. com fundamento no art. 48 da Lei nº 8.443/1992 e nos arts. 285, caput, e 286, parágrafo único do RI/TCU, conhecer do recurso de pedido de reexame interposto pela Câmara do Deputados, para, no mérito, negar-lhe provimento;
9.2. dar conhecimento deste acórdão, encaminhando a respectiva cópia, à Câmara dos Deputados, à Sra. Sonia Tereza Ramalho Ferreira (XXX.569.221-XX) e aos demais interessados, informando que a presente deliberação, acompanhada do Relatório e do Voto que a fundamenta, está disponível para a consulta no endereço virtual https://www.tcu.gov.br/acordaos.

Pedido de reexame interposto  pela Câmara dos Deputados contra o Acórdão 8.129/2021-TCU-2ª Câmara (peça 8), que teve como relator o Ministro Bruno Dantas.

Segunda Câmara

Câmara dos Deputados.

3. Interessados/Responsáveis/Recorrentes:
3.1. Recorrente: Câmara dos Deputados (00.530.352/0001-59).
3.2. Interessados: Secretaria de Controle Interno/Câmara dos Deputados; Sonia Tereza Ramalho Ferreira (XXX.569.221-XX).

13.1. Ministros presentes: Bruno Dantas (Presidente), Augusto Nardes, Aroldo Cedraz e Raimundo Carreiro (Relator).
13.2. Ministro-Substituto presente: André Luís de Carvalho.

RAIMUNDO CARREIRO

Ministro Bruno Dantas.

Trata-se de pedido de reexame interposto pela Câmara dos Deputados contra o Acórdão 8129/2021-TCU-Segunda Câmara, relator o Ministro Bruno Dantas (peça 8) .
2.	Transcrevo a seguir, com ajustes de forma, nos termos do art. 1º, § 3º, inciso I, da Lei nº 8.443/92, a instrução lavrada no âmbito da Secretaria de Recursos (peça 26) , cuja proposta de encaminhamento foi endossada pela direção da unidade (peça 27) e acompanhada pelo Ministério Público junto ao TCU, na pessoa do Procurador Marinus Eduardo De Vries Marsico (peça 28) .
"INTRODUÇÃO 
1.	Trata-se de pedido de reexame (peça 14) interposto pela Câmara dos Deputados contra o Acórdão 8129/2021-TCU-Segunda Câmara (peça 8) , que teve como relator o Excelentíssimo Senhor Ministro Bruno Dantas. 
1.1. 	A deliberação recorrida apresenta o seguinte teor: 
VISTOS, relatados e discutidos estes autos em que se aprecia ato de aposentadoria emitido pela Câmara dos Deputados. 
ACORDAM os Ministros do Tribunal de Contas da União, reunidos em sessão da Segunda Câmara, diante das razões expostas pelo Relator, e com fundamento no art. 71, incisos III e IX, da Constituição Federal de 1988, c/c os arts. 1º, inciso V, 39, inciso II, e 45 da Lei 8.443/1992, e ainda com o art. 260, § 1º, 261, caput e § 1º, e 262, caput e § 2º, do Regimento Interno do TCU, em: 
9.1.	considerar ilegal a aposentadoria de Sonia Tereza Ramalho Ferreira, negando o registro ao ato correspondente; 
9.2.	dispensar o ressarcimento das quantias indevidamente recebidas de boa-fé (enunciado 106 da súmula da jurisprudência predominante do TCU) ; 
9.3.	determinar à Câmara dos Deputados que: 
9.3.1. no prazo de 15 (quinze) dias, faça cessar os pagamentos decorrentes do ato ora considerado ilegal, sob pena de responsabilidade solidária da autoridade administrativa omissa, até a emissão de novo ato, livre das irregularidades apontadas, a ser submetido à apreciação do TCU no prazo de 30 (trinta) dias; 
9.3.2. no prazo de 15 (quinze) dias, dê ciência deste acórdão à interessada cujo ato ora é considerado ilegal, esclarecendo-lhe que o efeito suspensivo proveniente da interposição de recurso não a exime da devolução dos valores percebidos indevidamente após a notificação sobre o presente acórdão, em caso de não provimento do recurso porventura impetrado; 
9.3.3. no prazo de 30 (trinta) dias, informe ao TCU as medidas adotadas, sem prejuízo de encaminhar comprovante sobre a data em que a interessada tomou conhecimento do contido no item anterior; 
9.4. informar deste acórdão à Câmara dos Deputados. 
 (destacamos e sublinhamos) 
HISTÓRICO  
2.	O ato de aposentadoria de Sonia Tereza Ramalho Ferreira foi julgado ilegal, em razão da incorporação de parcelas de quintos, referentes ao exercício de funções após o advento da Lei 9.624/1998, em desacordo com o entendimento da Corte de Contas e do STF, no RE 638.115/CE.  
2.1. Como não havia, nos autos (peça 2) , informações sobre a forma pela qual essas parcelas foram concedidas, devia o órgão de origem providenciar o destaque das parcelas de quintos incorporadas posteriormente a 8/4/1998, sem amparo em decisão judicial transitada em julgado, transformando-as em "Parcela Compensatória" a ser absorvida por quaisquer reajustes futuros, nos termos da modulação de efeitos assegurada pelo STF. 
ADMISSIBILIDADE 
3. Reitera-se o exame de admissibilidade realizado pelo Sar/Serur (peças 19 e 20) , que opinou pelo conhecimento do recurso, nos termos do artigo 48 da Lei 8.443/1992, c/c os artigos 285 e 286, parágrafo único, do RI/TCU, suspendendo-se os efeitos dos subitens 9.1, 9.3 e 9.3.1 do Acórdão 8129/2021-TCU-Segunda Câmara. O Excelentíssimo Senhor Ministro Raimundo Carreiro, mediante despacho de peça 25, conheceu do pedido de reexame, nos moldes propostos pela Serur. 
EXAME DE MÉRITO 
4. 	Delimitação 
4.1. 	Constitui objeto do presente recurso definir se: 
a)	é possível a incorporação de quintos com contagem de tempo residual, com amparo no art. 5º da Lei 9.624/1998;   
b)	é o caso de transformar os quintos relativos ao período de 8/4/1998 a 4/9/2001 em "Parcela Compensatória" a ser absorvida por quaisquer reajustes futuros, conforme modulação de efeitos prevista no RE 638.115/CE; 
c)	houve afronta ao RE 638.115/CE pelo acórdão recorrido ao considerar ilegais os atos de aposentadoria que contemplam o pagamento de quintos incorporados após 8/4/1998. 
5. 	Da possibilidade de incorporação de quintos com contagem de tempo residual 
5.1. Aduz a Câmara dos Deputados que é possível a utilização de tempo residual para a concessão de quintos aos ex-servidores, com base nos seguintes argumentos. 
5.2. O Supremo Tribunal Federal, no RE 638.115/CE, firmou entendimento no sentido da impossibilidade de incorporação de quintos, decorrente do exercício de funções comissionadas no período compreendido entre a edição da Lei 9.624/1998 e a MP 2.225-45/2001, por falta de amparo legal (peça 14, p. 5) . 
5.3. Contudo, não foi tratada naquele RE a incorporação com contagem de tempo residual existente em 10/11/1997, que tem amparo no art. 5º da Lei 9.624/1998. No voto condutor do Acórdão 5455/2018-TCU-Segunda Câmara, o Ministro José Múcio Monteiro ressaltou que a jurisprudência da Corte de Contas permite o aproveitamento do tempo residual existente em 10/11/1997 para incorporar parcela de décimo, com posterior transformação em VPNI, independente do interstício de doze meses ter se completado até 4/9/2001, bastando que o período tenha se iniciado anteriormente a novembro de 1997. No mesmo sentido, o Acórdão 5785/2020-TCU-Primeira Câmara, de relatoria do Ministro Bruno Dantas (peça 14, p. 5-6) . 
5.4. Informa que houve a incorporação, a partir da data-limite de 10/11/1997, das seguintes vantagens pela ex-servidora Sonia Tereza Ramalho Ferreira (peça 14, p. 6-7) : 
- 6/10 de FC-04 (2/2/1983 a 31/1/1986) ; 
- 2/10 de FC-04 (1/2/1986 a 3/6/2001) , considerando tempo residual existente em 10/11/1997. 
5.5. Defende que a transformação de quintos em parcela compensatória, sujeita à absorção por reajustes futuros, estaria em consonância com o entendimento da Corte de Contas e do STF, razão pela qual as concessões deveriam ser consideradas legais (peça 14, p. 7) .  
Análise 
5.6. Embora a jurisprudência da Corte de Contas considere legal o aproveitamento de tempo residual para a incorporação de "quintos"/"décimos" pelos servidores que não haviam completado 365 dias de exercício de função até o dia 10/11/1997 para a concessão de um  "quinto", entende-se que as incorporações concedidas à referida servidora da Câmara dos Deputados não estão aderentes aos entendimentos do TCU. 
5.7.  Ao extinguir o mecanismo de incorporação de funções e mandar converter as parcelas em VPNI, a Lei 9.527/1997 assegurou o direito à incorporação àqueles que em 11/11/1997 houvessem cumprido os requisitos legais. Ademais, a Lei 9.624/1998 trouxe novamente ao ordenamento jurídico a incorporação de funções, agora na forma de décimos, admitindo a contagem de tempo residual não utilizado até 10/11/1997, como segue: 
Art. 5º Fica resguardado o direito à percepção dos décimos já incorporados, bem como o cômputo do tempo de serviço residual para a concessão da próxima parcela, até 10 de novembro de 1997, observando-se o prazo exigido para a concessão da primeira fração estabelecido pela legislação vigente à época. (grifos acrescidos) 
5.8. 	Mediante a Decisão 925/1999-TCU-Plenário (Relator Ministro Walton Alencar Rodrigues) , deliberou-se no sentido de firmar o seguinte entendimento: 
8.1.1. é devida a incorporação, ou a atualização de quintos, com fundamento no art. 3º, caput, da Lei 9.624/1998, até 8/4/1998, adotando-se, para tanto, os critérios contidos na redação original do art. 3º da Lei 8.911/1994; 
8.1.2. é assegurado, nos termos do art. 5º da Lei 9.624/1998, o cômputo do tempo residual de exercício de funções comissionadas não empregado, até 10/11/1997, para a incorporação de parcela de décimo, com termo final na data específica em que o servidor complete o interstício de doze meses, de acordo com a sistemática definida na redação original do art. 3º da Lei 8.911/1994. 
8.1.3. as parcelas incorporadas à remuneração, na forma de quintos, deverão ser transformadas em décimos e estes deverão ser transformados em vantagem pessoal nominalmente identificada. 
5.9. 	Essa matéria foi novamente tratada pelo Ministro Walter Alencar Rodrigues (Acórdão 4970/2012-TCU-Primeira Câmara) , nos seguintes termos (grifos acrescidos) : 
No voto condutor da Decisão 925/1999-TCU-Plenário, assim manifestei-me: 
O art. 5º, por sua vez, admite o cômputo do tempo residual de exercício de funções comissionadas não empregado, até 10/11/1997, na incorporação de frações, para a concessão da próxima parcela de décimo, até que cada servidor complete o interstício de doze meses. 
 (...) 
Entendo que a redação do art. 5º, ao usar a expressão "próxima parcela", refere-se ao termo antecedente "décimos", in verbis: 'Fica resguardado o direito à percepção dos décimos já incorporados, bem como o cômputo do tempo de serviço residual para a concessão da próxima parcela...'. Próxima parcela de décimos, segundo a redação do legislador. 
Ao Congresso Nacional cabe disciplinar as relações jurídicas decorrentes de normas constantes de medidas provisórias não convertidas em lei, a teor do parágrafo único do art. 62 da CF. Nesse diapasão, não obstante as normas que cuidaram de décimos não tenham sido convertidas em lei, entendo que quis o legislador ordinário contemplar, com a possibilidade de incorporação de um décimo, os servidores com tempo residual até 10/11/1997, não abrangidos pela concessão de quinto, prevista no art. 3º da Lei 9.624/1998. 
Além de lógica, essa interpretação se me apresenta como mais justa, porquanto confere aos servidores com tempo residual maior a vantagem quinto e aos com tempo residual menor a vantagem décimo. De fato, aqueles que completaram o interstício até 8/4/1998 contavam com tempo residual, em 10/11/1997, de no mínimo 216 dias, equivalente a sete meses e seis dias de exercício de função comissionada. Estes e os que contavam com tempo residual ainda maior, se completaram o interstício até 8/4/1998, fazem jus à incorporação de um quinto, os demais têm direito à incorporação de um décimo, a partir da data em que completaram, ou vierem a completar, o interstício de 12 meses. 
Exemplificando, um servidor que, em 10/11/1997, tivesse completado quatro quintos, com saldo residual de quatro meses, teria, em 8/4/1998, algo em torno de 9 meses de exercício de função e, portanto, não completaria os cinco quintos, porque não teria perfeito o prazo de doze meses de exercício de função. Seria hipótese de aplicação do art. 5º da Lei 9.624/1998, o servidor ganharia mais um décimo e não um quinto, quando completasse o interstício de doze meses. Agora, se o mesmo servidor tivesse, em 10/11/1997, quatro quintos e saldo residual de, no mínimo, 7 meses e seis dias, ele teria direito à percepção do último quinto, desde que, até 8/4/1998, tivesse completado os doze meses de exercício da função. O raciocínio é exatamente este para todos os casos. 
5.10.  A jurisprudência desta Corte de Contas permitia o aproveitamento do tempo residual existente em 10/11/1997 para incorporar parcela de décimo, com posterior transformação em VPNI, independente do interstício de doze meses ter se completado até 4/9/2001, bastando que o período tivesse se iniciado anteriormente a novembro de 1997 (Acórdão 5455/2018-TCU-Segunda Câmara, de relatoria do Ministro José Múcio Monteiro, e 9.746/2021-TCU-2ª Câmara, de relatoria do Ministro Bruno Dantas) . 
5.11. Contudo, nos presentes autos, não foram observados os requisitos para a utilização do tempo residual, pois houve a concessão de mais de uma parcela de décimos (2/10) para Sonia Tereza Ramalho Ferreira (2/10 de FC-04 relativos a 1/2/1986 a 3/6/2001) . 
5.12. Vale lembrar que o art. 5º da Lei 9.624/1998 assegura o cômputo do tempo residual para incorporação de um décimo (1/10 de FC-04) pela referida servidora, a ser pago sob a forma de VPNI, conforme entendimento firmado no subitem 8.1.2 da Decisão 925/1999-TCU-Plenário (Relator Ministro Walton Alencar Rodrigues) . 
5.13. 	Nesse contexto, deve-se rejeitar os argumentos formulados pelo órgão de origem. 
6. 	Da transformação dos quintos em "Parcela Compensatória" 
6.1. Assevera o órgão de origem que o entendimento adotado pelo STF no RE 638.115/CE não seria aplicável às concessões de quintos tratadas nos presentes autos, que estariam amparadas pelo disposto no 5º da Lei 9.624/1998 (peça 14, p. 5-6) , relativamente à utilização de tempo residual. 
Análise 
6.2. Mediante o item 9.3.1 do acórdão recorrido, foi determinado à Câmara dos Deputados que emitisse novo ato de aposentadoria, livre das irregularidades apontadas, providenciando o destaque das parcelas excedentes de "quintos" incorporados pela interessada posteriormente a 8/4/1998, transformando-as em parcela compensatória a ser absorvida por quaisquer reajustes futuros, consoante decidido pelo Supremo Tribunal Federal no Recurso Extraordinário 638.115, caso as respectivas incorporações não tenham se fundamentado em decisão judicial transitada em julgado. 
6.3. Conforme informações prestadas pelo órgão de origem, não houve a observância dos requisitos para a utilização do tempo residual, quando se concedeu mais de uma parcela de décimos a Sonia Tereza Ramalho Ferreira: 2/10 de FC-04 relativos a 1/2/1986 a 30/6/2001. 
6.4. Havendo interesse da aposentada, pode ser empregado tempo residual para a concessão de uma parcela de décimos, decorrente do exercício de funções comissionadas após 10/11/1997. Caso opte por continuar percebendo os 2/10 de FC-04, deve ser cumprida a determinação do TCU para transformação em "Parcela Compensatória" a ser absorvida por reajustes futuros. 
6.5. Assim, não há nada a reparar com relação ao que foi determinado no item 9.3.1 do acórdão recorrido. 
7. Da possível afronta ao RE 638.115/CE pelo acórdão recorrido ao considerar ilegal o pagamento de quintos/décimos incorporados após 8/4/1998 
7.1. O STF, em julgamento de embargos de declaração no RE 638.115/CE, reposicionou-se acerca da matéria e, embora tenha mantido o entendimento pela ilegalidade do pagamento da vantagem de quintos posteriores a 8/4/1998, modulou sua decisão, reconhecendo ser indevida a cessação imediata de pagamento daqueles amparados por decisão judicial transitada em julgado. 
Análise 
7.2. No julgamento pela ilegalidade do ato de aposentadoria, contido no presente processo, considerou-se que o STF deixou assente que a incorporação de quintos, no período de 8/4/1998 até 4/9/2001, ofende o princípio da legalidade, nos termos da tese firmada em sede de repercussão geral, Tema 395.  
7.3. Convém mencionar que o TCU tem posicionamento do Plenário de como os órgãos jurisdicionados devem proceder em relação às parcelas de quintos/décimos de funções comissionadas exercidas entre 8/4/1998 a 4/9/2001, conforme o Acórdão 1255/2020-TCU-Plenário (Relator Ministro-Substituto Marcos Bemquerer Costa) a seguir transcrito no que é pertinente: 
9.2. com a finalidade de orientar o tratamento do tema relacionado ao pagamento da rubrica de "opção" do art. 2º da Lei 8.911/1994 e à incorporação de "quintos", dar ciência ao Senado Federal de que: 
 (...) 
9.2.2. deve-se verificar a origem do pagamento de "quintos", se advindos de decisão judicial transitada em julgado ou não ou ainda de decisão administrativa e, na hipótese em que não houver decisão judicial passada em julgado ou quando se tratar de decisão administrativa, a vantagem de "quintos" incorporada com fulcro em funções comissionadas exercidas entre 8/4/1998 a 4/9/2001 deve ser destacada e transformada em "parcela compensatória" a ser absorvida por reajustes futuros concedidos nos proventos, na linha da solução definitiva da controvérsia conferida à matéria pela Suprema Corte, por meio do RE 638.115/CE, e consoante o Acórdão 442/2020-TCU-Segunda Câmara (Relator Ministro Substituto Marcos Bemquerer Costa) . 
7.4. Assim, mesmo nas situações em que as parcelas de quintos/décimos foram incorporadas após 8/4/1998, com base em decisão judicial transitada em julgado, o ato concessório de aposentadoria é ilegal e não é registrado. O provimento judicial somente impede a suspensão dos pagamentos das parcelas indevidas. Acerca da questão, cabe trazer à baila excerto do voto condutor do Acórdão 3842/2020-TCU-Primeira Câmara (Relator Ministro Walton Alencar Rodrigues) : 
A esta altura, todavia, nova decisão do STF, proferida em embargos de declaração com efeitos infringentes, opostos no âmbito do mesmo RE 638.115/CE, alterou o entendimento até então tranquilamente adotado. Em 18/12/2019, o Plenário do STF modulou os efeitos da decisão para, no que interessa a estes autos, acolher parcialmente os embargos de declaração, com efeitos infringentes, e "reconhecer indevida a cessação imediata do pagamento dos quintos quando fundado em decisão judicial transitada em julgado". 
A decisão divulgada no sítio eletrônico do STF não afasta a ilegitimidade do pagamento dos quintos nas condições anteriormente descritas, mas modula efeitos para os que os recebem por força de decisão judicial, transitada ou não em julgado, e de decisão administrativa. 
Feita tal distinção e devidamente caracterizada inadequação do benefício aos dispositivos legais aplicáveis à matéria, é certo que o recente julgado do STF não pode compelir esta Casa, cuja competência de apreciar a legalidade de atos de pessoal foi atribuída pela própria Constituição Federal (art. 71, inciso III) , a contrariar suas convicções, a jurisprudência consolidada dos tribunais superiores e os fatos consignados nos autos, para registrar ato de pessoal manifestamente irregular, salvo na esporádica hipótese de trânsito em julgado de processo em que o TCU foi parte e que teve por finalidade específica o respectivo registro (vide MS 23.665/DF e MS 22.009/MG) , que não é o caso destes autos. 
Todavia, sem transgredir frontalmente o provimento jurisdicional, não há como a Universidade Federal de Santa Maria promover a cessação dos pagamentos, apesar do desequilíbrio que causam ao sistema previdenciário. 
Em circunstâncias análogas, este Tribunal tem considerado ilegais e negado registro aos atos de aposentadoria que contêm parcelas conferidas pelo Judiciário em contrariedade com o entendimento do TCU, sem, contudo, determinar a suspensão do pagamento nem informar sobre a possibilidade de edição de novo ato eivado das irregularidades. Nesse sentido, cito, entre outros, os Acórdãos 1.910/2004 e 11.079/2019, da 1ª Câmara, 5.797/2014, da 2ª Câmara, e 1.857/2003, do Plenário. 
O julgamento pela ilegalidade sem suspensão do pagamento consolidou-se no TCU na esteira de um sem número de decisões do STF, entre as quais as proferidas no âmbito dos Mandados de Segurança 23.758, 24.529, 24.569, 24.939, 25.460, 26.086, 26.088, 26.132, 26.156, 26.186, 26.228, 26.271, 26.387, 26.408, 26.443, 27.374, 27.551, 27.575, 27.649, 27.732, 23.665 e 33528. Do último, transcrevo o trecho a seguir: 
"E que o fundamento em que se apoia a pretensão mandamental ora em exame tem o beneplácito da jurisprudência do Supremo Tribunal Federal, que, em sucessivos precedentes, tem reconhecido, quer em decisões monocráticas, quer em julgamentos colegiados, ser integralmente oponível ao E. Tribunal de Contas da União a autoridade da coisa julgada, cuja eficácia subordinante, desse modo, não poderá ser transgredida por qualquer órgão estatal, inclusive pela própria Corte de Contas. 
 (...) 
Vê-se, pois, que o E. Tribunal de Contas da União não dispõe, constitucionalmente, de poder para rever decisão judicial transitada em julgado (RTJ 193/556-557, Rel. Min. CARLOS VELLOSO) nem para determinar a suspensão de benefícios garantidos por sentença impregnada da autoridade da coisa julgada (AI 471.430-AgR/DF, Rel. Min. EROS GRAU) , ainda que o direito reconhecido pelo Poder Judiciário não tenha o beneplácito da jurisprudência prevalecente no âmbito do Supremo Tribunal Federal, pois a 'res judicata', em matéria civil, só pode ser legitimamente desconstituída mediante ação rescisória:" 
Ao deixar de determinar a suspensão do pagamento, o TCU evita que o jurisdicionado seja forçado a escolher entre obedecer à sua ordem, sujeitando-se a detenção, multa e prisão em flagrante por descumprimento de decisão judicial, e ignorá-la, sujeitando-se à multa do art. 58 da Lei 8.443/1992. 
Ante o exposto, julgo ilegais os atos de concessão inicial e de alteração de aposentadoria de Nelcindo Nascimento Terra, nego-lhes registro e VOTO no sentido de que o Tribunal adote a deliberação que ora submeto à apreciação deste Colegiado. 
7.5. Diante disso, não ocorreu afronta ao RE 638.115/CE pelo acórdão recorrido ao considerar ilegal o pagamento de quintos/décimos incorporados após 8/4/1998. 
CONCLUSÃO 
8.	Da análise de mérito, conclui-se que: 
a)	é possível a incorporação de quintos com contagem de tempo residual até 8/4/1998, com amparo no art. 5º da Lei 9.624/1998, mas de somente um décimo se a exigência de exercício de função de confiança por doze meses vier a ser satisfeita após essa data-limite;   
b)	é o caso de transformar os quintos relativos ao período de 8/4/1998 a 4/9/2001 em "Parcela Compensatória" a ser absorvida por quaisquer reajustes futuros, conforme modulação de efeitos prevista no RE 638.115/CE; 
c)	não houve afronta ao RE 638.115/CE pelo acórdão recorrido ao considerar ilegal o ato de aposentadoria que contempla o pagamento de quintos incorporados após 8/4/1998. 
8.1. 	Por conseguinte, deve-se negar provimento ao presente recurso. 
PROPOSTA DE ENCAMINHAMENTO 
9. Ante o exposto, submetem-se os autos à consideração superior, propondo-se, com fundamento no art. 48 da Lei 8.443/1992: 
a)	conhecer do recurso e, no mérito, negar-lhe provimento; 
b)	informar à recorrente e demais interessados do acórdão a ser proferido, destacando que o relatório e o voto que o fundamentam podem ser acessados por meio do endereço eletrônico www.tcu.gov.br/acordaos.
É o relatório.

não há

Procurador Marinus Eduardo De Vries Marsico.

APOSENTADORIA. INCORPORAÇÃO INDEVIDA DA PARCELA DE "QUINTOS" APÓS A EDIÇÃO DA LEI 9.624/1998. ILEGALIDADE. NEGATIVA DE REGISTRO. PEDIDO DE REEXAME. FACULDADE DE A SERVIDORA INTERESSADA CONVERTER A PARCELA DE 2/10 EM "PARCELA COMPENSATÓRIA" A SER ABSORVIDA POR REAJUSTES FUTUROS OU EM 1/10 RELATIVO A TEMPO RESIDUAL. É POSSÍVEL A INCORPORAÇÃO DE QUINTOS COM CONTAGEM DE TEMPO RESIDUAL ATÉ 10/11/1997, COM AMPARO NO ART. 5º DA LEI 9.624/1998, MAS SOMENTE DE UM DÉCIMO SE O EXERCÍCIO DE FUNÇÃO DE CONFIANÇA COMPLETAR OS DOZE MESES APÓS ESSA DATA-LIMITE. NEGATIVA DE PROVIMENTO.

APOSENTADORIA (APOS)

Secretaria de Recursos (Serur); Secretaria de Fiscalização de Integridade de Atos e Pagamentos de Pessoal e de Benefícios Sociais (Sefip).

Relato o presente recurso em razão de sorteio realizado nos termos do inciso I do art. 154 do Regimento Interno do TCU e dos arts. 21 e 22 da Resolução TCU 175/2005 (peça 21) .
2.	Em análise pedido de reexame interposto pela Câmara dos Deputados contra o Acórdão 8129/2021-TCU-Segunda Câmara, relator o Ministro Bruno Dantas (peça 8) , que considerou ilegal a concessão de aposentadoria de Sonia Tereza Ramalho Ferreira, ex-servidora daquela Casa Legislativa, em razão da indevida incorporação da parcela de "quintos".
3.	Presentes os requisitos de admissibilidade previstos no art. 48 da Lei 8.443/1992, cumpre conhecer do recurso, em ratificação ao despacho de peça 23.
4.	No apelo recursal, a Câmara dos Deputados argumenta ser possível à servidora aposentada a incorporação de quintos com contagem de tempo residual, com amparo no art. 5º da Lei 9.624/1998; afirma ainda ser o caso de transformar os quintos relativos ao período de 8/4/1998 a 4/9/2001 em "Parcela Compensatória" a ser absorvida por quaisquer reajustes futuros, conforme modulação de efeitos prevista no RE 638.115/CE. Por fim, deduz ter havido afronta ao RE 638.115/CE pelo acórdão recorrido ao considerar ilegais os atos de aposentadoria que contemplam o pagamento de quintos incorporados após 8/4/1998.
6.	A Serur, com anuência do MP/TCU, conforme a instrução transcrita no relatório precedente, manifesta-se pela rejeição dos argumentos deduzidos no pedido de reexame, para manter os exatos termos do acórdão vergastado. Entende a Secretaria de Recursos que a servidora Sonia Tereza Ramalho Ferreira faria jus somente a 1/10 (um décimo) de parcela residual em não os 2/10 de FC-04 relativos a 1/2/1986 a 3/6/2001. Compreende ainda a Serur que andou bem o acórdão recorrido ao determinar o destaque das parcelas excedentes de "quintos" da interessada e convertê-las em parcela compensatória, a ser absorvida por reajustes/reestruturações ulteriores. Por fim, a secretaria instrutiva afasta qualquer violação da ratio estabelecida no RE 638.115/CE, julgado pelo STF, em razão do julgamento pela ilegalidade do ato de aposentadoria e da negativa de seu registro. 
7.	Acompanho o pronunciamento da Serur, que contou com a anuência do representante do Parquet especializado.
8.	É sabido que o Supremo Tribunal Federal (STF) , por ocasião do julgamento do Recurso Extraordinário 638.115 (Relator Ministro Gilmar Mendes) , fixou tese de repercussão geral no sentido da antijuridicidade da incorporação de quintos (Tema 395) , posteriormente convertidos em Vantagem Pessoal Nominalmente Identificada/VPNI pelo art. 62-A da Lei 8.112/1990, em razão do exercício de função comissionada no período posterior a 8/4/1998, coma fixação da seguinte tese: 
"Ofende o princípio da legalidade a decisão que concede a incorporação de quintos pelo exercício de função comissionada no período de 8/4/1998 até 4/9/2001, ante a carência de fundamento legal."
9.	Ato contínuo, nos autos do referido recurso extraordinário, o Supremo rejeitou em 29/6/2020, os derradeiros embargos opostos contra o acórdão do Plenário daquele Tribunal, em decisão de 18/12/2019, o que motivou o trânsito em julgado da decisão em 17/9/2020, com a seguinte modulação de efeitos:
	i) com relação às verbas de quintos incorporadas por força de decisão judicial transitada em julgado, há impedimento para sustação dos pagamentos, ainda que realizados no período compreendido entre 8/4/1998 e a edição da Medidas Provisória MP 2.225-48/2001;
	ii) nos casos das verbas pagas durante o referido interstício em razão de decisão judicial não transitada em julgado e por decisão administrativa, o pagamento das parcelas deve ser mantido ("parcela compensatória") até a sua absorção integral por eventuais reajustes futuros concedidos aos servidores.
10.	O TCU incorporou o entendimento consolidado pela Corte Suprema, dentre outros, por meio dos Acórdão 11565/2020-TCU-Segunda Câmara, de minha relatoria, 3.243/2020-TCU-Plenário, rel. Min. Walton Alencar e 3.226/2020-TCU-Plenário, rel. Min. Benjamin Zymler.
11. 	No que se refere à parcela de "décimos", a jurisprudência recente do TCU é firme no sentido da possibilidade de incorporação de 1/10 (um décimo)  relativo ao tempo residual existente em 10/11/1997, não utilizado para concessão de quintos, com termo final, a qualquer tempo, na data em que o servidor completar o interstício de doze meses. 
"É assegurado, nos termos do art. 5º da Lei 9.624/1998, o cômputo do tempo residual de exercício de funções comissionadas existente em 10/11/1997, não empregado para a concessão de quintos, para incorporação de parcela de décimo, com termo final, a qualquer tempo, na data em que o servidor completar o interstício de doze meses, de acordo com a sistemática definida na redação original do art. 3º da Lei 8.911/1994, com posterior transformação em VPNI" (Acórdão 5455/2018-TCU-Segunda Câmara, rel. Min. José Múcio Monteiro) 
"É assegurado, nos termos do art. 5º da Lei 9.624/1998, o cômputo do tempo residual de exercício de funções comissionadas existente em 10/11/1997, não empregado para a concessão de quintos, para incorporação de parcela de décimo, com termo final, a qualquer tempo, na data em que o servidor completar o interstício de doze meses, de acordo com a sistemática definida na redação original do art. 3º da Lei 8.911/1994" (Acórdão 9746/2021-TCU-Segunda Câmara, rel. Min. Marcos Bemquerer Costa) 
"É assegurado, nos termos do art. 5º da Lei 9.624/1998, o cômputo do tempo residual de exercício de funções comissionadas existente em 10/11/1997, não empregado para a concessão de quintos, para incorporação de parcela de décimo, com termo final, a qualquer tempo, na data em que o servidor completar o interstício de doze meses, de acordo com a sistemática definida na redação original do art. 3º da Lei 8.911/1994". (Acórdão 5785/2020-TCU-Primeira Câmara, rel. Min. Bruno Dantas) 
12.	No caso da servidora Sônia Tereza Ramalho Ferreira, houve a incorporação de 2/5 pelo exercício de função FC 4 por 334 dias, de 1/2/1986 a 31/12/1986 e por mais 31 dias, de 4/5/2011 a 3/6/2001, totalizando 365 dias, este último período já após 8/4/1998, conforme informado pela própria recorrente (peça 14, p. 6) e o ato de pessoal à peça 2, p. 4:
13.	Combinando-se a tese exarada pelo STF no RE 638.115/CE (Tema 395 de repercussão geral) com a regra do tempo residual prevista no art. 5º da lei 9.624/1998, é franqueado à interessada optar em continuar recebendo os 2/5 com a conversão em parcela compensatória e absorção por reajustes futuros ou substituir a vantagem incorporada de 2/10 por 1/10 relativo ao tempo residual da Função FC-04. Não foi outro o entendimento da Serur, verbis:
"6.3. Conforme informações prestadas pelo órgão de origem, não houve a observância dos requisitos para a utilização do tempo residual, quando se concedeu mais de uma parcela de décimos a Sonia Tereza Ramalho Ferreira: 2/10 de FC-04 relativos a 1/2/1986 a 30/6/2001. 
6.4. Havendo interesse da aposentada, pode ser empregado tempo residual para a concessão de uma parcela de décimos, decorrente do exercício de funções comissionadas após 10/11/1997. Caso opte por continuar percebendo os 2/10 de FC-04, deve ser cumprida a determinação do TCU para transformação em "Parcela Compensatória" a ser absorvida por reajustes futuros. 
6.5. Assim, não há nada a reparar com relação ao que foi determinado no item 9.3.1 do acórdão recorrido". 
14.	Acompanho igualmente a unidade instrutiva quanto à inexistência de afronta ao julgado RE 638.115/CE do STF, por parte do acórdão recorrido que julgou ilegal e negou registro ao ato, visto que o próprio Supremo deixou assente na Tese de repercussão geral firmada que a incorporação de quintos no período de 8/4/1998 a 4/9/2001 ofende o princípio da legalidade, deixando a salvo, entretanto, o direito de não decesso remuneratório, com a absorção gradativa da verba por reajustes futuros, nos casos em que a concessão se deu por decisão administrativa ou decisão judicial não transitada em julgado ou a manutenção integral da parcela, nos casos de decisão judicial transitada em julgado.
15.	Feitos esses esclarecimentos, considero não haver reparo a fazer no aresto recorrido, motivo pelo qual acompanho os pareceres precedentes no sentido de negar provimento ao presente pedido de reexame. 
16.	Do exposto, VOTO por que seja aprovado o Acórdão que ora submeto a este Colegiado.
TCU, Sala das Sessões Ministro Luciano Brandão Alves de Souza, em 16 de novembro de 2021.
RAIMUNDO CARREIRO 
Relator